臺灣高等法院刑事判決　　　　　　　　　　　　　九十三年度上訴字第一四八八號
　　上　訴　人　臺灣桃園地方法院檢察署檢察官
　　被　　　告　乙○○
　　選任辯護人　鍾淼雄律師
　　被　　　告　甲○○
右上訴人，因被告等妨害自由等案件，不服臺灣桃園地方法院，九十一年度訴字第一
二九九號，中華民國九十三年四月八日第一審判決（起訴案號：臺灣桃園地方法院檢
察署九十一年度偵字第四０二三、一二五二五號）提起上訴，本院判決如左：
    主  文
原判決撤銷。
乙○○共同以其他非法方法，剝奪人之行動自由，累犯，處有期徒刑陸月，如易科罰
金以佰元折算壹日。
甲○○共同以其他非法方法，剝奪人之行動自由，處有期徒刑月，如易科罰金以
佰元折算壹日。
    事  實
一、乙○○曾犯違反槍砲彈藥刀械管制條例罪，經臺灣桃園地方法院判處有期徒刑二
    月，於民國八十七年二月二十七日執行完畢。
二、緣有李清松因鄰居楊小姐向某地下錢莊借款新台幣（下同）一萬元，由李清松簽
    發本票為保，嗣楊小姐不知去向，李清松先則代繳利息，後來停付。張俊雄、甲○○竟於九十一年二月二日十八時二、三十分許，分別駕駛Ｄ０─八一三八號賓
    士牌銀色自用小客車及三Ｕ─００七七號ＢＭＷ牌紅色自用小客車內載不詳姓名
    成年人，一行共八人同至桃園縣八德市○○○路二六號李清松之店家討債，李清
    松乃電請友人丙○○前來協助處理，到達後，乙○○等一夥人認丙○○僅帶來一
    萬二千元尚有不足，要丙○○再外出籌款，甲○○留下同夥二、三人繼續與李清
    松洽談，乙○○則先暫離開。迨當日二十一時五十分許，因認丙○○僅有一萬六
    千元而仍不足，乙○○再駕駛其上開賓士車復返至上址，見丙○○鳩集附近友人
    助陣而心生不滿，乙○○、甲○○及其同夥友人共五人竟共同將李清松、丙○○
    二人挾持分別坐上其等所駕之賓士車及ＢＭＷ車，將車開往同縣楊梅鎮山區，抵
    達後，將李、趙二人拉出車外痛毆，致李清松左尺骨、橈骨粉碎性骨折；丙○○
    則受臉部瘀傷多處（約五×一、二×二、二×三、一×二公分）、前額擦傷（一
    ×一公分）、頭皮擦傷（五×０‧五公分三處）、右耳瘀傷（五×五公分）、右
    手瘀傷（五×三公分）、左背瘀傷（七×八公分）、右臀瘀傷（八×七公分）、
    左大腿瘀傷（一０×五公分）、左小腿瘀傷（一×一公分）之傷害（李清松受傷
    部分不願告訴，丙○○受傷部分告訴後已撤回）。乙○○、甲○○等一夥人明知
    丙○○無替李清松償債之義務，卻強力將丙○○身上之一萬六千元取走抵債，而
    後將李、趙二人載返山下，於當時二十三時許放下車，該二人原被剝奪之行動自
    由始告回復。乙○○、甲○○等一夥人則揚長而去，終因民眾檢舉，由被害人李
    清松管區員警追查而循線破獲。
三、案經桃園縣政府警察局八德分局報告臺灣桃園地方法院檢察署檢察官偵查起訴。
    理  由
一、訊據被告乙○○、甲○○均矢口否認犯罪，被告乙○○辯稱：伊當天固有駕駛賓
    士車陪同綽號「小傅」之友人去被害人李清松處，但僅依稀知悉係「小傅」為買
    手機，錢被騙，要去討回，初時由「小傅」與李清松協談，伊在旁聽不懂，後伊
    接獲家人電話，先行離去接小孩回家，嗣至當晚二十一時許，「小傅」又電邀伊
    前往，伊甫到場，旋遭一群手持鋁棒、刀子之男子圍住，伊見勢不妙趕緊逃離，
    車尚因此受損，伊身上固有刺青，又有前科紀錄，仍屬良民，至於「小傅」後來
    與被害人發生何事，與伊無關，伊亦毫無所悉，因為「小傅」從此關機，不與伊
    聯絡，伊絕無與他人共同強押被害人、施加毆打、強取金錢之情，不能僅憑被害
    人在警局不合法之指認口卡而認伊犯罪，何況該被害人於對質時，已稱伊非歹徒
    云云；另被告甲○○辯稱：伊係販售中古車之從業人員，當天適有一綽號「小傅
    」之客戶要向伊購買ＢＭＷ敝篷車，伊乃帶同該「小傅」試車，後來「小傅」要
    求順便載往被害人李清松處，伊在不明就裏之情況下陪同前去，到達後，伊都在
    車上，未參與任何事，亦未見到乙○○，最後係因對方有人叫伊下車，伊見情勢
    混亂而趁機駕車離去，根本未挾持被害人或為任何犯法行為，伊實枉受牽累云
    云。惟查：
　(一)按刑事訴訟法第一百條之一第一項固規定：「訊問被告，應全程連續錄音；必要
  　時，並應全程連續錄影。但有急迫情況且經記明筆錄者，不在此限。」此係關於
    保護被告不受刑求逼供所為之規範，對於非被告之人，既無受刑求逼供之疑慮，
    自無該條項適用之需要，從而，被告乙○○之辯護人指稱被害人李清松、丙○○
    之警訊筆錄未經全程錄音，係違法而不具證據能力一節，核屬誤會。又依刑事訴
    訟法施行法第七條之三規定：「中華民國九十二年一月十四日修正通過之刑法訴
    訟法施行前，已繫屬於各級法院之案件，其以後之訴訟程序，應依修正刑事訴訟
    法終結之。但修正刑事訴訟法施行前已依法定程序進行之訴訟程序，其效力不受
    影響。」從而，本件被害人於九十一年二月間作成之警訊筆錄，既依當時之訴訟
  　程序進行，效力自不受影響，亦無適用修正後刑事訴訟法第一百五十九條之二關
    於警訊陳述證據能力較弱原則規定之餘地，該辯護人辯稱應適用該條項定而不具
    證據能力一節，亦無可採，合先敘明。
　(二)被害人李清松、丙○○因遭人毆傷之情，已經其二人分別供述歷歷，且有受傷之
  　診斷證明書二份存卷（一二五二五號偵卷一八、二二頁）可徵。
　(三)被害人受傷害之緣起，係因李清松鄰居楊小姐向某地下錢莊借款一萬元，由李清
  　松簽發本票為保，楊小姐行蹤不明後，李清松因而遭人索還，央請丙○○出面處
    理，不料同遭對方挾持至山區毆打，丙○○並遭強取身上一萬六千元現款抵債，
    乃能下山，於當晚二十三時許脫身等情，業據該二被害人在警訊時供明在卷。
　(四)本案之癥結則在於被告二人有無參與上開討債之事？茲分析如下：
　1.被告二人均坦承確有分別駕駛右開汽車前去被害人李清松處，其中，被告乙○○
  　且直稱當日前後二次去至該處（一二五二五號偵卷七頁反面、四０二三號偵卷二
    六頁反面），被告甲○○坦稱在該處停留約二、三小時之久，至當晚九點多才離
    開（一二五二五號偵卷四頁正面、原審卷一四０頁）等語，足見上開二被害人在
    警訊時一致指訴被告二人曾至現場一節，核屬真實，並有被告乙○○所駕銀白色
    賓士車照片在案（同上偵卷三六至四０頁）可資佐證。自該時間、次數以觀，可
    見絕非一般之約會、碰面！
　2.被告二人均一致坦言係為債務之事，去被害人李清松處，要向一位小姐索還（同
  　上偵卷四、七頁），被告乙○○更指稱「李姓男子為該女子為保證人」（同上卷
    七頁正面），該小姐姓「楊」（四０二三號偵卷二六頁反面）等語，足見被害人
    李清松在警局指訴本案發生緣起係因伊鄰居楊小姐欠債，伊為保證人而被索償等
    語，核屬可信。
　3.衡以被告乙○○供稱：伊於當晚二十一時許，再回到現場，就遭一群男子圍下車
  　（一二五二五號偵卷七頁反面）；被告甲○○則稱：「對方約了將近二、三十人
    在場」等語（同上卷四頁正面），雖人數上與乙○○所供不符，略嫌誇張，但參
    以被害人李清松指陳：「當天丙○○帶了五、六名男子到我住處協助處理債務」
    等語（同上卷二七頁正面）及另被害人丙○○指稱：伊於當日「十八時三十分許
    到李清松住處，當時對方約有七、八人在場，並稱沒有貳萬貳仟元就無法還清債
    務等語（同上卷一九頁反面），「其間我：：曾招集附近小鬼來和他（按指被告
    乙○○）商量」（四０二三號偵卷三０頁反面），足見雙方為討債之事，各自鳩
    集大批人馬較量、談判，而就陣勢以言，顯然討債之一方力量強大，否則該二被
    害人不致遭受如前所述之傷害。
　4.被害人李清松、丙○○均在警訊時已明確指認被告二人即係討債集團中之其中二
　  名（同上卷一三頁反面、二０頁反面），雖李清松在嗣後對質時，改稱「乙○○
    只進入我屋內看了一眼就離開，未跟我談任何事情。」「我被押上車後，頭部即
    被衣物遮住。」「根本不能看到是何人毆打我，也不清楚乙○○有無參與。」（
    同上卷二七、二八頁）丙○○亦翻稱：「（問：押你的人是被告？）我不能確定
    ，當時狀況很混亂。」（原審卷(一)三二頁）「（問：在庭被告二人是否就是在現
    場的七、八人之一？）我認不得了。」（同上卷九０頁）然則：
　(1)被害人丙○○在原審仍堅稱：「打我的人是從銀色賓士車下車的。」並指出係「
  　理平頭」的人（原審卷(一)九一頁），該銀色賓士車即係被告乙○○所駕之汽車，
    為該被告所直承不諱，已見前述，被告迄今仍保持平頭之髮型，復據本院當庭勘
    驗，記明於筆錄（本院卷九十三年六月十八日筆錄），足見被告乙○○確有參與
    其同夥為暴力討債之事。
　(2)承辦員警林廷祿證稱：「那時有民眾報案說李清松店門口有發生糾紛，我們受理
  　報案就派人前往，到現場時，現場已沒有人在。」「李清松因在我們轄區，所以
    我們有主動去瞭解當時的情況：：但是李清松卻不大願意講，我們與他談了很多
    次，直到三月（按應為二月）六日他才願意作筆錄。」「當時他們說知道車號，
    然後我們利用車號調車籍資料，再調出口卡，讓被害人指認。」「車號是丙○○
    提供。」（原審卷(一)五二頁）另員警蔡慶銘證稱：「（九十一年二月十七日對李
    清松作警訊筆錄時）他（按指李清松）是非常的肯定是他們（按指被告）二人。
    」「李清松能確定就是乙○○對他暴力討債。」（同上卷五三、五五頁）足見本
    件之破獲係經民眾報案，並非被害人主動提出，且被害人李清松原不欲聲張。
　(3)衡以被害人李清松在警訊之初，已表明：算我自己倒楣，我怕他們報復，所以才
  　沒報案，我不要提出告訴等情（一二五二五號偵卷一三頁反面、一四頁正面），
    嗣復更名，有法務部戶役政連結作業系統電腦資料一份附卷可考（原審卷(一)六六
    頁），甚且關店離開住處，不知下落，已經員警林廷祿（同上卷五二頁）、另被
    害人丙○○（同上卷三三頁）一致供證在案，並有原審多次傳喚、拘提未到之送
    達證書、拘票及筆錄記載在卷可參，另被害人丙○○亦於原審就傷害部分撤回告
    訴，有撤回筆錄在卷（同上卷八八頁）可稽，且此後不再到庭，亦有各相關送達
    證書、拘票、筆錄等存卷可徵，足見被害人李清松心中甚為畏懼，丙○○亟思事
    件就此了結，則其二人所為翻異、推諉事久記不清、不敢肯認之詞，即可理解，
    不足作為有利於被告二人認定之依據。
　(4)事實上，被告二人之檔案照片與其本人相較，均無不合，有該資料在案（一二五
  　二五號偵卷三二、三三頁）可憑，尤其被告乙○○之面貌特徵與身材壯碩情形，
    更是全未失真，一望即知與其本人相符，已經本院勘明，筆錄在案（本院卷九十
    三年六月十八日筆錄），被害人予以指認，實不致於錯誤。縱然二被害人均稱頭
    部遭受蒙面之情，但此係上車之後所發生，則其等在上車之前，自屬有機會與歹
    徒照面，當能明確認出。被告乙○○之辯護人指稱警方提示口卡供被害人辨認，
    不符「警察機關實指認犯罪嫌疑人程序要領」之規定一節，因該要領無非促使警
    方辦案程序更為精緻，尚不能遽謂不符規定即有瑕疵、全無證據能力，併此指明
    。
  (5)再參以被告乙○○曾有槍砲彈藥刀械管制條例及重利之前犯紀錄，有本院被告全
    國前案紀錄及原法院八十六年度易字第四二九五號、九十一年度易字第一一九０
    號刑事判決書各一份在本院卷可憑，足見被告乙○○確有從事地下錢莊相關之暴
    力討債傾向。
　(6)而就被告甲○○答辯情形以觀，在警訊時係稱：因友人「小傅」車壞，要伊載往
  　八德市，結果被人押下車云云（一二五二五號偵卷四頁正面），迨歷審時則改稱
    ：係客戶「小傅」要向伊購車而一起外出試車，順便去八德市，伊都在車上，未
    下車云云（原審卷(一)三０頁、本院卷九十三年六月十八日、七月七日筆錄），但
    在原審初時仍謂：「到現場時：：過了一會，有二、三人過來叫我下車，我才進
    去：：進入後，他們叫我坐在旁邊就好。」（原審卷(一)三０頁）可見其一步步撇
    清與本案之關係，但就被告二人自警訊迄今，一再坦承事因「小傅」而起，卻均
    供稱不知其人真實姓名及下落云云，無非意在袒護，足見被告二人與「小傅」及
    其他討債集團之同夥間具有犯意聯絡及行為分擔。所辯二人互不相識，當日亦未
    謀面云云，要與被告乙○○在警訊所供：「我到相約處所後，見『小傅』乘坐在
    一部紅色ＢＭＷ車：：當時係一名不認識的男子駕車載著『小傅』，我們碰面後
    ，『小傅』乘坐的車就領著我達到八德市一處遊樂場與對方見面。」等語（一二
    五二五號偵卷七頁正面）不全相符，亦係一概撇清關係之飾詞，要無可採。
　(7)至於被害人二人雖均指稱被告作案之際尚有持用槍械之情一節，因查無積極事證
　  可證實其事；被害人丙○○另指稱被告乙○○第二次到場時，尚偕同另一不詳車
    號之白色轎車同來一節，亦因查無其他跡證可佐，爰不予認定。又被告乙○○之
    母林秀娥供稱：快過年前某晚九點半至十時左右，乙○○曾告知伊車子被砸云云
    ；被告甲○○之祖母沈緞妹供稱：農曆過年前某日晚上十時許，甲○○匆忙回家
    、臉色不對云云（以上分見原審卷(一)五六、一五九頁），均無法明確指出時間，
    自不得資為有利於被告之不在場證明，允宜敘明。
  (五)綜合上述直接、間接（包含情況）證據，足見被告二人均有妨害自由（剝奪行動
    自由及使人行無義務之事）之犯行，所辯各節，無非畏罪飾卸之詞，要無可採，
    其二人犯行均可認定。
二、核被告二人之行為，均應成立刑法第三百零二條第一項之剝奪行動自由罪。被告
    二人係與共犯合作為一剝奪自由行為而侵害二被害人法益，觸犯二同種類之罪名
    ，為想像競合犯，應從一處斷。至於強取現款抵債行為，雖有使人行無義務之事
    之情形，但此應為上開妨害自由行為所包含在內，起訴書認應另成立刑法第三百
    零四條第一項之罪名，且應分論併罰，尚非允洽，併此指明。被告二人與其同夥
    共五人相互間，具有犯意聯絡及行為分擔，皆為共同正犯。公訴人謂本件犯罪應
    追溯至最初之八人共犯，核非正確，亦併說明。被告乙○○有如事實欄所載之前
    科紀錄，有本院被告全國前案紀錄一份在卷可徵，竟於有期徒刑執行完畢後，五
    年以內再犯本件之罪，係屬累犯，應依法加重其刑二分之一。
三、原審未察，遽信被告二人所辯而為無罪論知，核有未當，又未就傷害部分從程序
    上予以處理（此部分詳見後述），亦有未洽。檢察官提起上訴，應認為有理由，
    應由本院予以撤銷改判。爰分別審酌被告二人之素行、犯罪之動機、目的、手段
    ，對於被害人所造成之心、生理及財產危害暨被告等犯罪後仍飾詞狡展之態度與
    其智識程度、家庭狀況等一切情狀，各量處如主文所示之刑，及論知易科罰金之
    折算標準。
四、公訴意旨另略謂：被告二人及其同夥在右揭時間、山區內，基於普通傷害之犯意
    ，分持鋁棒圍毆被害人二人，致均受如右揭所示傷勢，因認被告二人此部分係另
    行起意，涉嫌共同刑法第二百七十七條第一項之傷害罪云云。惟查此部分依刑法
    第二百八十七條前段規定，須告訴乃論；又依刑事訴訟法第三百零三條第三款規
    定，告訴乃論之罪未經告訴或其告訴經撤回者，應論知不受理之判決。此部分被
    害人李清松已在警局訊問時明白表示不願告訴，另被害人丙○○則在告訴後，於
    原審調查時當庭撤回其告訴，均見前述，起訴書固謂此部分係屬另行起意之犯罪
    ，但衡諸其實際犯情整體以觀，允宜認係上開妨害自由之方法行為一部分，應認
    具牽連犯關係，依照上開說明，此部分自應不另諭知不受理之判決。
五、關於刑事訴訟法新制施行後，員警應如何切實把握程序正義之精神，作好指認犯
    罪嫌疑人措施，本院將函請相關機關檢討，促其改進，附此敘明。
據上論斷，應依刑事訴訟法第三百六十九條第一項前段、第三百六十四條、第二百九
十九條第一項前段，刑法第二十八條、第三百零二條第一項、第三百零四條第一項、
第五十五條、第四十七條、第四十一條，罰金罰鍰提高標準條例第一條、第二條，判
決如主文。
本案經檢察官邱美育到庭執行職務。
中　　　華　　　民　　　國　　九十三　　年　　　七　　　月　　二十一　　日
                              臺灣高等法院刑事第十四庭
                                  審判長法  官　陳　祐　輔
                                        法  官　徐　昌　錦
                                        法  官　洪　昌　宏
右正本證明與原本無異。
如不服本判決，應於收受送達後十日內向本院提出上訴書狀，其未敘述上訴之理由者
並得於提起上訴後十日內向本院補提理由書（均須按他造當事人之人數附繕本）。
                                        書記官　廖　月　女
中　　　華　　　民　　　國　　九十三　　年　　　七　　　月　　二十六　　日
附錄：本案論罪科刑法條全文
刑法第三百零二條
私行拘禁或以其他非法方法，剝奪人之行動自由者，處五年以下有期徒刑、拘役或三
百元以下罰金。
因而致人於死者，處無期徒刑或七年以上有期徒刑，致重傷者，處三年以上十年以下
有期徒刑。
第一項之未遂犯罰之。
刑法第三百零四條
以強暴、脅迫使人行無義務之事或妨害人行使權利者，處三年以下有期徒刑、拘役或
三百元以下罰金。
前項之未遂犯罰之。
